【裁判字號】    98,交抗,638
【裁判日期】    981028
【裁判案由】    聲明異議
【裁判全文】
臺灣高等法院高雄分院刑事裁定         98年度交抗字第638號
抗  告  人  交通部公路總局高雄區監理所
代  表  人  乙○○
受  處分人  甲○○
即  異議人
上列抗告人因受處分人違反道路交通管理處罰條例聲明異議案件
，不服臺灣高雄地方法院中華民國98年8 月10日裁定（98年度交
聲字第2191號），提起抗告，本院裁定如下：
    主  文
原裁定及原處分均撤銷。
甲○○汽車駕駛人，駕駛汽車經測試檢定酒精濃度超過規定標準
，處吊扣駕駛執照12個月，並應接受道路交通安全講習。
    理  由
一、抗告意旨略以：有關一行為同時觸犯刑事法律及違反行政法
    義務規定，經檢察官依刑事訴訟法第253 條之1 為緩起訴處
    分後，行政機關得否就該違反行政法義務事項再處以行政罰
    ，法務部行政罰法諮詢小組第一次會議記錄記載「緩起訴乃
    附條件的不起訴處分，亦即為不起訴處分的一種，此觀諸刑
    事訴訟法第256 條規定自明。檢察官為緩起訴處分時，依刑
    事訴訟法第253 條之2 第1 項規定，對被告所為之指示及課
    予之負擔，係一種特殊的處遇措施，並非刑罰，因此，刑事
    案件經檢察官為緩起訴處分確定後，宜視同不起訴處分確定
    ，依行政罰法第26條第2 項規定，得依違反行政法上義務規
    定裁處之」，作成結論。而本件受處分人有酒後違規駕車之
    行為，其所涉之刑責部分，雖經為緩起訴處分，但其違反行
    政法上義務部分，仍可依道路交通安全管理處罰條例之規定
    予以裁罰，原裁定認為罰鍰部分不得再罰，尚有未洽，爰提
    起抗告，請求撤銷原裁定云云。
二、原處分意旨略以：受處分人即異議人甲○○於民國97年1 月
    19日晚上駕駛車號VN-8726 號自用小客車，行經高雄縣梓官
    鄉○○○路與同安路口時，因閃避前方機車，致失控而掉入
    路旁水溝，經警據報前往處理，並於同日23時58分測得其呼
    氣酒精濃度達每公升1.08毫克，超過法定標準值，乃當場製
    單舉發，爰依道路交通管理處罰條例第35條第1 項第1 款、
    違反道路交通管理事件統一裁罰基準及處理細則第43、44、
    67條及違反道路交通管理事件統一裁罰基準表規定，裁處吊
    扣駕駛執照12個月、罰鍰新臺幣（下同）4 萬9500元，並施
    以道安講習等語。
三、聲明異議意旨略以：受處分人違規事實業經緩起訴處分，且
    已完納緩起訴處分金6 萬元，依一事不二罰原則，原裁罰又
    罰4萬9,500元係重覆處罰，顯有不當等語。
四、經查：
  (一)按【汽車駕駛人，駕駛汽車經測試檢定酒精濃度超過規定標
    準者，處15,000元以上60,000元以下罰鍰，並當場移置保管
    該汽車及吊扣其駕駛執照1 年；因而肇事致人受傷者，並吊
    扣其駕駛執照2 年；致人重傷或死亡者，吊銷其駕駛執照，
    並不得再考領】，道路交通管理處罰條例第35條第1 項第1
    款定有明文。次按，【一行為同時觸犯刑事法律及違反行政
    法上義務規定者，依刑事法律處罰之，但其行為應處以其他
    種類行政罰或得沒入之物而未經法院宣告沒收者，亦得裁處
    之；前項行為如經不起訴處分或為無罪、免訴、不受理、不
    付審理之裁判確定者，得依違反行政法上之義務規定裁處之
    】；【違反行政法上義務而受罰鍰、沒入或其他種類行政罰
    之處罰時，適用本法，但其他法律有特別規定者，從其規定
    】，行政罰法第26條、第1 條分別定有明文。而上開道路交
    通管理處罰條例第35條第1 項第1 款規定，係對行為人違反
    行政法上義務規定之裁處，且該條例關於一行為同時觸犯刑
    事法律及違反行政法上義務規定者，並無特別規定，故若汽
    車駕駛人酒後駕車之行為，經測試檢定酒精濃度超過規定標
    準，而同時涉有刑法第185 條之3 公共危險罪嫌時，道路交
    通管理處罰機關除有行政罰法第26條第1 項但書得處以其他
    種類行政罰者之情形，得裁處其他種類行政罰外，關於罰鍰
    部分，即應依上開行政罰法第26條及道路交通管理處罰條例
    第10條規定移送該管地方法院檢察署處理，不得逕依道路交
    通管理處罰條例第35條第1 項第1 款規定，裁處行為人罰鍰
    之行政罰。
  (二)再按，【被告所犯為死刑、無期徒刑或最輕本刑3 年以上有
    期徒刑以外之罪，檢察官參酌刑法第57條所列事項及公共利
    益之維護，認以緩起訴為適當者，得定1 年以上3 年以下之
    緩起訴期間為緩起訴處分，其期間自緩起訴處分確定之日起
    算】，刑事訴訟法第253 條之1 第1 項定有明文。行政罰法
    第26條已明揭一事不二罰之原則，即應受行政罰之行為如經
    不起訴處分或為無罪、免訴、不受理、不付審理之裁判確定
    者，始得依違反行政法上義務規定裁處之。而上開法條規定
    並未包括緩起訴處分在內，且緩起訴處分就其使被告免於刑
    事訴追之效果而言，雖與不起訴處分相同，且緩起訴處分另
    須於一定期間內遵守或履行刑事訴訟法第253 條之2 各款所
    規定之事項，該須遵守或履行之義務，需經受處分之被告同
    意，與刑罰純屬國家刑罰權單方之規定不同，然若有刑事訴
    訟法第253 條之3 第1 項各款情形，檢察官仍得依職權或依
    告訴人之聲請，將緩起訴處分撤銷，故緩起訴處分之性質顯
    與不起訴處分不完全相同，且經檢察官為緩起訴處分，並命
    被告向公益團體捐款或提供義務勞務者，被告係履行檢察官
    為緩起訴處分命令，此等命令名義上雖非刑罰，但仍是一種
    特殊的處遇措施，造成被告之財產減少或義務增加，性質上
    亦屬干預人民自由之處分，與刑事制裁無異，實質上為刑事
    處罰。基此，故若汽車駕駛人酒後駕車之行為，經檢察官為
    緩起訴處分並命行為人提供義務勞務之刑事處罰，此時行政
    機關若再另為行政裁罰，無異一罪二罰，故行政機關應不得
    就同一行為再為與刑罰相類之罰鍰處分（臺灣高等法院暨所
    屬法院97年11月12日至14日法律座談會刑事提案第39號結論
    同此意旨）。
  (三)查本件受處分人於上開時、地，飲用酒類後駕駛上揭自用小
    客車發生事故後，經警測得其呼氣酒精濃度達每公升1.08毫
    克。經警以受處分人違反道路交通管理處罰條例第35條第1
    項為由，填製舉發違反道路交通管理事件通知單，並將受處
    分人移送原處分機關裁處49,500元罰鍰，為受處分人自承在
    卷，並有交通部公路總局高雄區○○○○○道路交通管理事
    件裁決書、舉發違反道路交通管理事件通知單各1 份在卷可
    稽。又受處分人因上開酒後駕車案件，亦涉犯刑法第185 條
    之3 服用酒類致不能安全駕駛動力交通工具而駕駛罪嫌，而
    經臺灣高雄地方法院檢察署檢察官以97年度偵字第7319號為
    緩起訴處分，緩起訴期間為1 年，並命受處分人於緩起訴處
    分確定之日起3 個月內，應立悔過書並向更生保護會高雄分
    會支付6 萬元，而其已書立悔過書並繳交緩起訴處分金6 萬
    元完畢，又上開緩起訴處分業於98年5 月12日期滿等情，有
    上開緩起訴處分書及台灣高等法院被告前案紀錄表在卷可稽
    ，是上開事實均堪認定。
  (四)本件受處分人既已繳交緩起訴處分金6 萬元，性質上係實質
    財產權之剝奪，已對受處分人之權利造成影響，而具實質刑
    罰之效果，應該當行政罰法第26條第1 項之「依刑事法律」
    之處罰，揆諸首揭說明，抗告人就受處分人同一酒後駕車之
    行為，再予裁處罰鍰4 萬9500元，即有違反一事不二罰之原
    則。
五、綜上所述，受處分人係駕駛自小客車違反道路交通管理處罰
    條例第35條第1 項第1 款「酒精濃度超過規定標準」及第24
    條第1 項第2 款之規定，應裁處吊扣駕駛執照12個月，並接
    受道路交通安全講習。
六、原裁定諭知「原處分關於罰鍰新臺幣肆萬玖仟伍佰元部分撤
    銷。前項撤銷部分，不罰。其他異議駁回」，固非無見；惟
    道路交通管理處罰條例第87條第1 項規定：「受處分人不服
    第8 條主管機關所為之處罰，得於接到裁決書之翌日起20日
    內，向管轄地方法院聲明異議。」此條文中所謂之「處罰」
    ，應指包括對受處分人裁處之違規事實是否正當，及裁罰所
    引用之法條是否適當而言，蓋此二者有不可分離之關係，即
    聲明異議應以交通違規行為為標的，非以處罰項目為範圍。
    本件受處分人酒後駕車一個交通違規行為，受處分人雖僅就
    罰鍰部分處罰項目異議，然其餘處罰項目與其交通違規行為
    是否存在既無從分離，法院自應予以審理。又原裁定既認原
    處分裁罰受處分人罰鍰不當，自應將原處分全部撤銷，另為
    妥適裁定。原裁定一面將原處分違法部分撤銷，一面又將其
    適法部分為異議駁回之諭知，難謂適法。又關於「不罰」之
    概念係指違規行為（刑法第12條、第18條第1 項、第19 條
    第1 項、第21至第24條、行政罰法第7 條、第9 條第1 項、
    第3 項、第10條至第第13條參照）；原裁定既認受處分人確
    有酒醉駕車之違規行為，惟於主文又為「不罰」之諭知，用
    語難謂妥適。本件原處分機關抗告雖無理由，惟原裁定及原
    處分亦有上述可議處，自應由本院將原裁定及原處分撤銷另
    為裁定如主文第2 項所示。
據上論結，應依道路交通案件處理辦法第26條，刑事訴訟法第41
3條，裁定如主文。
中    華    民    國    98    年    10    月    28    日
                  刑事第一庭    審判長法  官  周賢銳
                                      法  官  徐美麗
                                      法  官  施柏宏
以上正本證明與原本無異。
不得再抗告。
中    華    民    國    98    年    10    月    28    日
                                      書記官  魏文常


司法院資訊處製作；財團法人民間司法改革基金會備份。
